【裁判字號】    99,台上,516
【裁判日期】    990128
【裁判案由】    誣告
【裁判全文】
最高法院刑事判決              九十九年度台上字第五一六號
上  訴  人  甲○○
上列上訴人因乙○○、丙○○自訴誣告案件，不服台灣高等法院
中華民國九十六年十一月三十日第二審判決（九十六年度上訴字
第二八０二號，自訴案號：台灣桃園地方法院九十五年度自字第
一０號），提起上訴，本院判決如下：
    主  文
原判決撤銷，發回台灣高等法院。
    理  由
本件原判決認定上訴人甲○○有其事實欄所載之誣告犯行，因而
撤銷第一審關於上訴人部分之科刑判決，改判仍論處以意圖他人
受刑事處分，向該管公務員誣告罪刑，並依中華民國九十六年罪
犯減刑條例之規定予以減刑（量處有期徒刑四月，減為有期徒刑
二月）。固非無見。
惟查：（一）刑法上誣告罪之成立，以意圖他人受刑事或懲戒處
分，且明知所訴虛偽為構成要件，若出於誤會或懷疑有此事實而
為申告，自不得指為虛偽。本件依兩造所不爭執之合建契約書第
十三條約定：「甲方（即上訴人）所分取之房屋八戶，除保留戶
外，全部授權乙方（即自訴人乙○○）與銷售房屋公司簽訂銷售
契約（銷售條件應與乙方相同）」，此有該合約書在卷可憑（見
第一審卷第十六頁）；而證人即買受人彭張西於第一審法院審理
八十七年度自字第五三號案件（下稱另案）時到院證稱：其於民
國八十一年一月二十六日所買受桃園縣楊梅鎮○○路一七五巷八
弄三十號房屋係以新台幣（下同）六百二十萬元向乙○○所購買
等語（見另案卷(二)第六九頁）；證人即買受人甲○○（四十七年
生，與被告同名）則證稱：桃園縣楊梅鎮○○路一七五巷八弄二
十八號房屋其係於七、八十年間，以四百三十萬元向自訴人丙○
○所購買等語（見另案卷(三)第四０四、四０五頁），並有彭張西
出示之買賣契約書在卷可憑（見另案卷(二)第八九頁）。如果無誤
，自訴人等係以數百萬元之價格出售其等自己分得之房屋，事後
卻主張其代上訴人出售之房屋為每間一百四十萬元，並以每間一
百四十萬元之價格與上訴人結算，是否合乎常情？有無違反前述
合建契約所載「銷售條件應與乙方相同」之約定？且另案傳喚之
證人即買受人蔡宛真、劉幗英、彭塘縣、彭古秀香、楊金玉、張
麟淼等人均證稱彼等向自訴人等購買之房屋價格均在一百四十萬
元之上，有各該筆錄可憑，如果無訛，自訴人等何以未依約行事
，竟以每間一百四十萬元之價格與上訴人會算？究竟有無就代售
之情形一一向上訴人說明？又何以各別出售之價格竟有數百萬元
之差距？況上訴人始終否認有收到除尾款以外之其餘款項，而數
百萬元並非小數，乙○○既知以匯款為憑之方式匯出應付之尾款
三百五十餘萬元，何以其餘應付之六百多萬元卻以無法舉證之大
筆現金支付？究竟該鉅額之現金係出自何處或在何處之金融機構
提領？何以無法交代所支付現金之來源？又何以於代售時，係以
自訴人等自己之名義出售，而非依約委託代銷公司進行銷售？在
在均有疑問。另上訴人是否事後發現自訴人等係以數百萬元之價
格出售自己分得之房屋，卻以每間一百四十萬元之價格與上訴人
結算，因而懷疑自訴人等侵占其委託出售七間房屋應得之價款？
若然，上訴人指自訴人等侵占其應得之款項，是否出於故意虛構
？此攸關上訴人應否負誣告罪責之認定。乃原審未詳加勾稽釐清
，論述明白，遽論處上訴人誣告罪刑，尚嫌調查未盡及理由欠備
。（二）審理事實之法院，對於案內與待證事實有重要關係，而
屬依法應予調查之證據，如未依法調查或雖已調查而未調查明白
，即與證據未經調查無異，如率行判決，其判決當然為違背法令
。又證據之證明力，固屬於法院判斷之自由，但不得違背經驗法
則及論理法則，如其判斷仍存有疑竇，則在究明釐清前，尚難遽
採為被告有利或不利之認定。上訴人於八十七年九月一日、九十
年五月十四日於審理中當庭書寫之筆跡、丙○○於八十七年九月
一日、九十年五月二十八日當庭書寫之筆跡、黃呂奈妹、黃本耀
、甲○○三人與乙○○簽訂之合建契約書、丙○○提出之甲○○
簽署之收據等，雖經另案審理時送請憲兵司令部刑事鑑識中心鑑
定結果認為：「送鑑收據領取人處『甲○○』簽名字跡與合建契
約書（甲）末頁『甲○○』印文下方簽名字跡、合建契約書（乙
）末頁『甲○○』印文下方簽名字跡、合建契約書（甲）末頁第
二欄『甲○○』簽名字跡及甲○○八十七年九月一日字跡、合建
契約書（甲）末頁『黃本耀』印文下方簽名字跡、合建契約書（
乙）末頁『黃本耀』印文下方簽名字跡之書寫個性、慣性及特徵
均相符」等情；惟相同資料經另送法務部調查局鑑定結果，則認
「因無上訴人平時簽名可供參鑑，仍請再補送七十五年至七十七
年間上訴人平時簽名資料原件多件，併同原送鑑資料過局，方能
再行鑑定」，此有該局九十年八月二日九０陸二字第九００四一
三三一號鑑定通知書在卷足考（見另案卷(二)第二四一頁），則憲
兵司令部刑事鑑識中心於缺乏七十五年至七十七年間上訴人平時
之簽名文件資料下，如何得出上開鑑定結果？其鑑定之程序如何
？何以該鑑定結論二復註明「另因無上訴人平日相關字跡可供比
對，故結論僅供參考」（見另案卷(二)第二八一頁）？亦有疑問。
此非不得傳喚該負責鑑定之人員到庭調查說明。乃原審悉未詳查
，即遽行判決，自有應於審判期日調查之證據而未予調查之違法
。上訴意旨指摘原判決不當，尚非全無理由；而第三審法院應以
第二審判決所確認之事實為判決基礎，原判決上述之違背法令，
影響於事實之確定，本院無可據以為裁判，自應將原判決撤銷，
發回原審法院更為審判。
據上論結，應依刑事訴訟法第三百九十七條、第四百零一條，判
決如主文。
中    華    民    國  九十九  年    一    月  二十八  日
                      最高法院刑事第二庭
                          審判長法官  莊  登  照
                                法官  陳  世  淙
                                法官  徐  昌  錦
                                法官  許  錦  印
                                法官  呂  丹  玉
      本件正本證明與原本無異
                                      書  記  官
中    華    民    國  九十九  年    二    月    二    日
                                                     M

司法院資訊處製作；財團法人民間司法改革基金會備份。
